【裁判字號】    98,家聲,103
【裁判日期】    981127
【裁判案由】    變更子女姓氏
【裁判全文】
臺灣苗栗地方法院民事裁定             98年度家聲字第103號
聲  請  人  甲○○
上列聲請人聲請變更子女姓氏事件，本院裁定如下：
    主  文
准聲請人甲○○變更姓氏為「黃」。
聲請程序費用由聲請人負擔。
    理  由
一、本件聲請意旨略以：聲請人為父「黃進興」與母「潘秀妹」
    所生之子，父母早已雙亡。依戶籍謄本所載，聲請人之母本
    姓為「潘」，並非姓「」，並無改姓或被收養之紀錄，其
    於日據時期與父親結婚時，仍記載為「媳婦仔潘氏秀妹」，
    於生死未卜聲請人後，不知何故竟登載為「媳婦仔潘氏秀
    妹」，並將聲請人直接取名為「甲○○」。故聲請人既非從
    父姓「黃」，亦非從母姓「潘」，而係與聲請人無血統，亦
    與本姓無關之「」姓。且縱當初父親為母親所招贅，則聲
    請人之姓氏亦為姓「潘」，亦無姓「」之理。是聲請人女
    姓氏既與父母之本姓皆有，不符對聲請人之真正姓氏、血緣
    、親族之溯源甚為不利之影響；又因為姓溫的子孫很多，而
    聲請人爸爸這邊的祖先在五十幾年前就已經請到聲請人這邊
    拜了，聲請人爸爸這邊只有生聲請人一個小孩子，所以如果
    聲請人改姓黃的話，我爸爸這邊沒有人可以傳下去，故聲請
    人父親在四、五十年前交代聲請人有交代要改姓黃，而聲請
    人母親的養父大老婆那邊還有曾孫子還在，他另外還有三個
    小孩子。爰依民法第1059條之規定，聲請變更聲請人之姓氏
    為父姓「黃」等語。
二、按有下列各款情形之一，且有事實足認子女之姓氏對其有不
    利之影響時，父母之一方或子女得請求法院宣告變更子女之
    姓氏為父姓或母姓：一、父母離婚者。二、父母之一方或雙
    方死亡者。三、父母之一方或雙方生死不明滿三年者。四、
    父母之一方曾有或現有未盡扶養義務滿二年者，民法第1059
    條第5 項定有明文。姓氏屬姓名權而為人格權之一部分，具
    有社會人格之可辯識性，與身分安定及交易安全有關外，姓
    氏尚具有家族制度之表徵，故附予父母之選擇權，惟因應情
    事變更，倘有事實足認子女之姓氏對其有不利之影響時，父
    母之一方或子女自得請求法院宣告變更子女之姓氏為父姓或
    母姓。
三、經查：
  (一)聲請人之父母業已死亡等情，有聲請人提出之戶籍謄本可稽
    。又聲請人之母潘秀妹前於日據時期經為萬合收養一節
    ，亦有聲請人提出之日據時期戶籍謄本可稽（雖其在萬合
    戶籍內係記載「婦子，即媳婦仔」之意思。依當時之習俗「
    媳婦仔」係自幼收養，預備將來長大後與養父母之子結婚，
    並以將來未與養父母之子結婚為收養終止之條件成就；如未
    結婚者，則其等間之收養關係，除有另外情事外，持續存在
    。本件上開戶籍謄本上「潘秀妹」雖未記載其養父之姓氏「
    」，惟此應係當時戶政記載之疏漏，惟此由其事後招贅聲
    請人之父「黃進興」一節，即可證明潘秀妹當時確係由萬
    合收養，且其等間收養關係並未因長大後與萬合之子結婚
    而終止。另依聲請人為戶主之日據時期戶籍謄本業已將聲請
    人之母親姓名記載為「潘秀妹」）。聲請人之父黃進興既
    係為其母潘秀妹之贅夫，則聲請人之姓氏記載為「」姓
    ，並無錯誤，且符合當時之法律規定及習俗（招贅之目的在
    於相續女方家族之香火，故所生之子女，除另有約定外，原
    則上以女方家之姓氏為其姓氏）。從而，聲請人主張其姓「
    」係錯誤云云，尚不足採。
  (二)惟聲請人之外祖父甲○○除收養聲請人之母潘秀妹外，另
    育有1 子阿昂，阿昂育有4 女1 子，其子佐樁則育有
    1 子明權（戶籍謄本上記載「溫明權」），而溫明權育有
    2 子1 女，目前溫明權及其子女均仍在世等情，業據聲請人
    陳明在卷，並提出上開人等之戶籍謄本5 份佐證。是甲○○
    已有其他「」姓子孫沿續香火，相對下，其當初收養聲請
    人母親並招贅聲請人父親以沿續其「」姓香火一事已非十
    分重要。而聲請人父親黃進興方面，除聲請人外，因無其他
    兒子，沿續其「黃」姓香火，故其父親於4 、50年前即交代
    其要改姓一節，業據聲請人陳明在卷。查聲請人係民國14年
    4 月22 日 出生，年逾84歲，如非其先人（父親）生前交付
    ，恐有負先人之託，其應無於80幾歲方提出本件聲請。從而
    ，聲請人主張其原來之姓氏「」對其有不利之影響，尚可
    採信。其聲請變更其姓氏為其父姓「黃」，為有理由，應予
    准許。
四、依非訟事件法第21條第1 項，裁定如主文
中    華    民    國    98    年    11    月    27    日
                家事法庭法官  法  官  潘進順
以上正本係照原本作成。
如不服本裁定應於送達後10日內向本院提出抗告狀，並繳納抗告
費新台幣1,000元
                               書記官  劉文倩
中    華    民    國    98    年    11    月    27    日


司法院資訊處製作；財團法人民間司法改革基金會備份。
